臺灣花蓮地方法院刑事判決
111年度訴字第18號
公  訴  人  臺灣花蓮地方檢察署檢察官
被      告  顏文龍


選任辯護人  邱一偉律師
上列被告因違反廢棄物清理法案件，經檢察官提起公訴（110年
度偵字第4826號），被告於本院準備程序中就被訴事實為有罪之
陳述，經本院合議庭裁定由受命法官獨任行簡式審判程序審理，
並判決如下：
    主    文
顏文龍犯廢棄物清理法第四十六條第四款之非法清理廢棄物罪，
處有期徒刑陸月，如易科罰金，以新臺幣壹仟元折算壹日。緩刑
貳年。緩刑期間付保護管束，並應於判決確定之日起壹年內，向
公庫支付新臺幣伍萬元，暨接受法治教育課程貳場次。
    犯罪事實
一、顏文龍為鴻騰機械工程行（原名龍騰機械工程行）負責人，知悉未依廢棄物清理法第41條第1項規定領有廢棄物清除、處理許可文件，不得從事廢棄物貯存、清除、處理廢棄物之業務，竟基於非法清理廢棄物之犯意，於民國110年5月23日許，透過不知情之林驛竹僱請真實姓名年籍不詳、綽號「阿鴻」成年男子，再使「阿鴻」駕駛車斗名稱「龍騰機械工程行」車牌號碼000-00號自用大貨車，將其所承包自花蓮縣富里鄉第四公墓上方混凝土路面改善工程（下稱本案工程）所產出廢棄土方、混凝土塊及樹枝材等廢棄物，於同日11時17分、45分許，載至林田富所有、位於花蓮縣○○鄉○○段000地號土地傾倒、堆置。
二、案經內政部警政署保安警察第七總隊第九大隊移送臺灣花蓮
    地方檢察署檢察官偵查起訴。
    理    由
一、被告顏文龍所犯者，為死刑、無期徒刑、最輕本刑為3年以
    上有期徒刑以外之罪，亦非高等法院管轄之第一審案件，而
    被告於準備程序中就被訴事實為有罪之陳述，經告知被告簡
    式審判程序之旨並聽取當事人及辯護人之意見後，本院裁定
    進行簡式審判程序，是本案之證據調查，依刑事訴訟法第27
    3條之2規定，不受同法第159條第1項、第161條之2、第161
    條之3、第163條之1及第164條至第170條等規定之限制。
二、上開犯罪事實，業據被告於本院準備程序、審理中坦承不諱
    （見本院卷第129、140頁），並與證人即被害人林田富（見
    偵卷第21頁）及證人林驛竹於偵查中之證述（見偵卷第24頁
    ）、證人朱家逸於警詢中之證述（見警卷第7至19頁）大致
    相符，復有現場照片（見警卷第53至65頁）、車輛詳細報表
    （見警卷第75頁）、本案工程改善工程圖、平面圖、混凝土
    路面標準圖、工程告示牌及職業安全衛生牌詳圖、職業安全
    設施詳圖（見警卷第91頁）、經濟部商工登記公示資料查詢
    服務資料（見警卷第95頁）等資料在卷可稽，足認被告上開
    任意性自白與事實相符，足堪採信，綜上，被告本案犯行足
    以認定，應依法論科。
三、論罪部分
　㈠核被告所為，係犯廢棄物清理法第46條第4款前段之非法清理
    廢棄物罪。
　㈡按犯罪之情狀顯可憫恕，認科以最低刑度仍嫌過重者，得酌
    量減輕其刑，刑法第59條定有明文，所謂顯可憫恕，係指被
    告之犯行有情輕法重之情，客觀上足以引起一般人同情，處
    以法定最低刑度仍失之過苛，尚堪憫恕之情形而言。廢棄物
    清理法第46條第4款前段之非法處理廢棄物罪之法定刑為：
    「1年以上5年以下有期徒刑，得併科新臺幣1500萬元以下罰
    金」，刑責不可不謂嚴峻，然考量廢棄物清理法之立法宗旨
    ，在於有效清除、處理廢棄物，改善環境衛生，維護國民健
    康（廢棄物清理法第1條參照），廢棄物清理法第46條第4款
    之保護法益，亦是透過環境作為媒介，藉以維繫人類社會生
    活之生存條件之確保，因此，並非任何非法清理廢棄物之犯
    罪情節，均屬相同具有高度危害環境之行為態樣，或產生因
    該行為而衍生嚴重環境污染之犯罪情狀，如均以最低本刑1
    年以上有期徒刑論處，對於情節不重之情形，恐失之過苛。
    查被告所為，為營建混合廢棄物之清除、處理，業經證人朱
    家逸證述明確（見警卷第9頁），尚非涉及有害事業廢棄物
    ，所棄置之物未具有毒性、危險性，罪質尚非重大，又依被
    告所陳報之目前現場照片（見本院卷第61頁），可見現場廢
    棄物業已清空等情，是被告已無透過前開堆置行為，繼續造
    成環境潛在危害，綜合觀察其犯罪情節，亦與為營利而非法
    清理或貯存有害事業廢棄物之態樣、惡性有別，倘就被告非
    法清理廢棄物犯行，論以法定最低度刑有期徒刑1年，確屬
    情輕法重之憾，客觀上足以引起社會一般人之同情，縱宣告
    法定最低度之刑猶嫌過重，爰依刑法第59條規定酌減其刑。
四、量刑審酌理由
　㈠按刑法第57條規定，科刑時應以行為人之責任為基礎，並審
    酌第57條所列10款及一切情狀，以為量定刑罰之標準。上述
    規定，既以行為責任為刑罰量定之基礎，是法院於量刑時，
    自應區分出犯罪情狀（行為相關事由）、一般情狀（行為人
    相關或其他刑事政策事由），以為量刑判斷（最高法院108
    年度台上字第2036號、第4039號、110年度台上字第2633號
    、第3266號、第3445號、第4715號、第4957號、第4958號判
    決、111年度台上字第718號判決，均同此區分基準）。前者
    如犯罪動機、目的、犯罪時之所受之刺激、犯罪之手段、犯
    罪所生之危險或損害、違反義務之程度等量刑因子，藉此等
    與不法、罪責關聯之事項，以形構、確認結果非價程度、行
    為非價程度及罪責之整體形象，資為行為人之責任刑量定的
    主要依據；後者，如犯罪行為人之生活狀況、品行、智識程
    度或犯罪後之態度，以及犯罪行為人是否與被害人達成和解
    等修復性司法或社會復歸可能性等其他刑事政策上之考量，
    為調節所可能科處刑罰之科處，藉以盡力謀求行為人所應受
    之刑罰，係本於罪責原則所由生，並使刑罰得以受之節制，
    同時藉由行為人屬性或政策考量之量刑因子，決定是否發揮
    對責任刑之減輕作用，或認不予減輕，以求罪刑相當。
　㈡審酌被告未經主管機關允許而取得許可文件，即擅自非法清
    理本案廢棄物，並將廢棄物任意傾倒、堆置，對生活環境所
    彰顯、維繫人類社會生活之外在生存條件，已然產生抽象危
    害，對於國民健康及環境不無影響，所為應值非難。被告陳
    以當時預拌車要從那邊調頭，路面有幾百方水泥，要暫時放
    被害人土地上，要會車等語（見本院卷第141頁），其動機
    、目的並非為惡意棄置廢棄物或非法清理有害廢棄物，此部
    分之情狀，應可列於量刑上加以斟酌。
　㈢除上開犯罪情狀，被告坦承犯行，態度並無不佳，並已將現
    場回復原狀，且事後降低對於環境持續影響，其上述一般情
    狀，均可列為積極、有利之量刑因子加以評價，又被告本案
    之前並無相關聯之前案科刑紀錄，有臺灣高等法院被告前案
    紀錄表在卷足佐（見本院卷第11至12頁），為初犯，應得為
    量刑上有利之參酌因素。再審酌被告於本院審理中自述國中
    畢業之智識程度，從事機械、土木，目前經營鴻騰機械工程
    行，每月收入約新臺幣（下同）4至5萬元，已婚，1名子女
    尚需照顧，不需扶養父母，家中經濟狀況小康等家庭生活、
    經濟狀況（見本院卷第142頁），綜合卷內一切情狀，依罪
    刑相當原則，量處如主文所示之刑，並諭知易科罰金之折算
    標準。
五、緩刑理由
    末按緩刑制度之目的，係鑒於自由刑執行往往因剝奪人身自
    由，造成犯罪行為人入監服刑後，引發後續再社會化時適應
    社會的不良反應，及因自由刑所導致的烙印效果，透過暫時
    不予執行刑罰，避免犯罪行為人因其偶發犯、初犯而承受上
    述自由刑的弊害，俾使犯罪行為人得以改過自新、自發性迴
    避或改善犯罪發生之原因，以發揮刑罰節制效果；又緩刑宣
    告得以附條件方式為之，係為確保犯罪行為人藉由適度遵循
    社會復歸、損害填補或者服膺於公益目的等負擔、條件或指
    令，以期促成犯罪行為人經由社會內處遇，帶來對犯罪行為
    人之家庭生活、人際網絡、就業狀況等社會生活關係的維持
    綜效，使犯罪行為人在運用社會內處遇之際，得以避免上述
    自由刑或相關刑事制裁所導致之不利益後果。查：
　㈠被告未曾因故意犯罪受有期徒刑以上刑之宣告，有前揭前案
    紀錄表可憑，合乎刑法第74條第1項第1款之法定要件。本院
    審酌被告本次犯行固值非難，惟念及被告坦然面對錯誤，綜
    合評估被告上開犯罪情狀、家庭、經濟生活之一般情狀，衡
    量執行被告犯行所應執行刑罰之公共利益、如執行刑罰對被
    告所生人身自由或財產利益的潛在不利益、被告社會及家庭
    生活功能維持及對被告較為適切之處遇方式（機構內或社會
    內處遇），相較於逕予執行上開所宣告之刑，足信被告經此
    偵、審程序，當知所警惕，為避免短期自由刑所生之弊害，
    上開刑之宣告，以暫不執行為適當，爰依刑法第74條第1項
    第1款規定，宣告緩刑2年，以啟自新。　　
　㈡此外，本院考量運用緩刑宣告效果，為期被告能透過刑事程
    序達成適切個別處遇，並發揮對其社會生活關係之維持綜效
    ，爰依刑法第74條第2項第4款、第8款規定，諭知被告應於
    緩刑期間，於判決確定之日起1年內，向公庫支付5萬元，並
    接受法治教育課程2場次，併依同法第93條第1項第2款之規
    定，於緩刑期間內付保護管束，使被告得於接受上述社會內
    非機構式處遇，受到觀護人一定之監督、觀察及輔導，得以
    獲得社會復歸的支援，實現處遇個別化，並達到節制刑罰惡
    害的綜效，以符合緩刑制度目的。
　㈢倘被告未遵循本院所諭知如主文所示緩刑期間之負擔，情節
    重大，足認原宣告之緩刑難收本判決所定個別處遇之預期效
    果，而有執行刑罰之必要者，依刑事訴訟法第476條及刑法
    第75條之1第1項第4款之規定，檢察官得向本院聲請撤銷上
    開緩刑之宣告，併予敘明。　　　
據上論斷，應依刑事訴訟法第273條之1第1項、第299條第1項前
段，判決如主文。
本案經檢察官戴瑞麒提起公訴，檢察官羅美秀到庭執行職務。
中　　華　　民　　國　　111 　年　　8 　　月　　3 　　日
　　　　　　　　　刑事第三庭  法　官　林育賢
上列正本證明與原本無異。
如對本判決不服，應於送達後20日內，向本院提出上訴狀（應抄
附繕本）告訴人或被害人如對於本判決不服者，應具備理由請求
檢察官上訴，其上訴期間之計算係以檢察官收受判決正本之日期
為準。
辯護人依據刑事訴訟法第346條、公設辯護人條例第17條及律師
法第32 條第2項、第36條等規定之意旨，尚負有提供法律知識、
協助被告之義務（含得為被告之利益提起上訴，但不得與被告明
示之意思相反）。
因疫情而遲誤不變期間，得向法院聲請回復原狀。
中　　華　　民　　國　　111 　年　　8 　　月　　4 　　日

                              書記官  鄭慧婷
附錄本案論罪科刑法條：
廢棄物清理法第46條
有下列情形之一者，處1年以上5年以下有期徒刑，得併科新臺幣
1500萬元以下罰金：
一、任意棄置有害事業廢棄物。
二、事業負責人或相關人員未依本法規定之方式貯存、清除、處
    理或再利用廢棄物，致污染環境。
三、未經主管機關許可，提供土地回填、堆置廢棄物。
四、未依第41條第1項規定領有廢棄物清除、處理許可文件，從
    事廢棄物貯存、清除、處理，或未依廢棄物清除、處理許可
    文件內容貯存、清除、處理廢棄物。
五、執行機關之人員委託未取得許可文件之業者，清除、處理一
    般廢棄物者；或明知受託人非法清除、處理而仍委託。
六、公民營廢棄物處理機構負責人或相關人員、或執行機關之人
    員未處理廢棄物，開具虛偽證明。